---
title: "Analisis de los datos cantonales del piloto del Programa País Carbono Neutral"
author: "Guillermo Durán Sanabria"
date: "12/6/2018"
output: 
  html_notebook:
  toc: true
---

En este tutorial se trabajará con las tablas resultado del piloto del **Programa País Carbono Neutralidad categoría cantonal**, suministrados por la Dirección de Cambio Climático (DCC) del Ministerio de Ambiente y Energía (MINAE).

La tabla contiene datos del inventario de emisiones de gases de efecto invernadero realizado en los cantones de **Belén**, **San José**, **Golfito**, **La Unión**, **Desamparados** y **Monteverde**. Más información sobre el proyecto que generó estos datos puede accederse en el sitio web de la DCC.

Los paquetes que se utilizarán en el análisis son:
```{r message=FALSE, warning=FALSE}
library(tidyverse)
```


## Lectura de la tabla de datos
La tabla con los datos de los cantones pueden accederse en este enlace.

```{r}
tablaGeneral <- read_csv("TablaGeneralCantones.csv")
```

La tabla tabla cuenta con siete columnas:
- *aNo*: es el año en que se tomaron las mediciones
- *Canton*: cantón que reporta
- *Sector*: sector energético

### Resumen de variables:
Total de Sectores generales:
```{r}
tablaGeneral %>% group_by(Sector) %>% summarise()
```

Total de sectores específicos:
```{r}
tablaGeneral %>% group_by(`Específico`) %>% summarise()
```

Número de sectores específicos por sectores generales:
```{r}
tablaGeneral %>% group_by(Sector, `Específico`) %>% summarise() %>% group_by(Sector) %>% summarise(n())
```


Corrección de nombres de columnas y tipos de datos en las columnas:
```{r}
tablaGeneral <- tablaGeneral %>% 
  mutate(
    Esp = `Específico`,
    Alc1 = as.numeric(`Alcance 1 (ton CO2 eq)`),
    Alc2 = as.numeric(`Alcance 2 (ton CO2 eq)`),
    Alc3 = as.numeric(`Alcance 3 (ton CO2 eq)`),
    Canton = case_when(Canton == "Belen" ~ "Belén",
                       Canton == "LaUnion" ~ "La Unión",
                       Canton == "SanJose" ~ "San José",
                       TRUE ~ as.character(Canton))
  )
```

## Gráficos
Los gráficos se generarán con la libraría Altair, utilizando la interface de R para Python **reticulate**. Altair es una excelente librería para crear gráficos interactivos. La guía para la instalación de Altair en R la pueden encontrar acá.

Mapa con ubicación de los cantones utilizando datos geográficos de la Infraestructura de Datos Espaciales de Costa Rica (SNIT):
```{r}
library(sf)
library(gdalUtils)
library(rgdal)
library(rmapshaper)

dsn_prov <- "WFS:http://geos.snitcr.go.cr/be/IGN_5/wfs?"
ogrListLayers(dsn_prov) #lista de capas en ese WFS
```

Descargamos el límite cantonal, cortamos a la extensión de Costa Rica continental y transformamos al sistema de coordenadas WGS84:
```{r}
cantones_geo <- st_read(dsn_prov, "IGN_5:limitecantonal_5k") %>% 
  st_crop(. , c(xmin = 270000, xmax = 680000, ymax = 1260000, ymin = 880000)) %>% 
  st_transform(., 4326)

cantones_geo <- ms_simplify(ms_simplify(cantones_geo)) #simplificación de polígonos para reducir tamaño del objeto
  
```

Ya que Altair no trabaja con objetos de clase *sf*, debemos convertir los cantones a geoJSON/topoJSON:
```{r}
library(geojsonio)

cantonesJSON <- geojson_json(cantones_geo)

cantonesJSONEstudio <- geojson_json(cantones_geo %>% 
                               select(nom_cant, SHAPE) %>% 
                               right_join(tablaGeneral %>% 
                                            group_by(Canton) %>% 
                                            summarise(), 
                                          by = c("nom_cant" = "Canton"))
                               )

```

Generación de mapa de los cantones con datos:
```{r}
library(altair)

cantones <- alt$Data(values = cantonesJSON) #específicamos que el objeto es JSON
cantonesEstudio <- alt$Data(values = cantonesJSONEstudio,
                            format = alt$DataFormat(property='features', type = 'json')
)

mapaBase <- 
  alt$Chart(cantones)$
  mark_geoshape(
    fill = "lightgray",
    stroke = "white",
    strokeWidth = 1
  )$
  encode()$
  properties(width = 300, height = 300)

mapaCantones <- 
  alt$Chart(cantonesEstudio)$
  mark_geoshape(
  )$
  encode(
    alt$Color("properties.nom_cant:N",
              title = "Cantones",
              scale=alt$Scale(scheme="paired")
    )
  )

mapa <- (mapaBase + mapaCantones)

mapa
```


### Visualizaciones por cantón:
Total de emisiones de *alcance 1* por cantón en valores reales (toneladas) y normalizados:
```{r}
graficoTot <- 
  alt$Chart(tablaGeneral)$
  mark_bar()$
  encode(
    y = alt$Y(
      "Canton",
      axis = alt$Axis(title = "")
    ),
    x = alt$X(
      "Alc1:Q",
      axis = alt$Axis(title = "Valores del Alcance 1")
    ),
    color = "Sector",
    tooltip = c("Esp", "Sector", "Alc1", "Alc2")
  )

graficoTot
```

Para observar mejor la proporción que aporte cada sector al total del cantón hacemos un gráfico donde igualamos las dimensiones de las barras y en el eje de las x mostramos el porcentaje de aporte de cada sector.

```{r}
graficoNor <- 
  alt$Chart(tablaGeneral)$
  mark_bar()$
  encode(
    x = alt$X(
      "sum(Alc1)", 
      stack="normalize",
      axis = alt$Axis(title = "Porcentaje del total del Alcance 1")
      ),
    y = alt$Y(
      "Canton",
      axis = alt$Axis(title = "")
      ),
    color = "Sector",
    tooltip = c("Esp", "Sector", "Alc1", "Alc2")
  )

 graficoNor
```

### Visualizaciones por sectores
Ahora los gráficos de emisiones de *alcance 1* por sectores generales y específicos, mostrando los cantones con colores:
```{r}
graficoEsp <- 
  alt$Chart(tablaGeneral)$
  mark_bar()$
  encode(
    y = "Esp",
    x = alt$X(
      "Alc1:Q",
      axis = alt$Axis(title = "Valores del Alcance 1")
    ),
    color = alt$Color("Canton", scale=alt$Scale(scheme="dark2")),
    tooltip = "Esp"
  )

graficoSec <- 
  alt$Chart(tablaGeneral)$
  mark_bar()$
  encode(
    y = "Sector",
    x = alt$X(
      "Alc1:Q",
      axis = alt$Axis(title = "")
    ),
    color = "Canton"
  )

graficoSec & graficoEsp
```

Dadas las opciones de interactividad que brinda **Altair** vamos a hacer un gráfico interactivo donde al hacer click a la barra del cantón nos muestre los valores desagregados.

El código sería el siguiente:
```{r}
seleccion <- alt$selection(type = "single", encodings = list("y"))

graficoTot <- 
  alt$Chart(tablaGeneral)$
  mark_bar()$
  encode(
    y = "Canton",
    x = alt$X(
      "Alc1:Q", 
      axis = alt$Axis(title = "")
    ),
    color = alt$condition(seleccion, "Sector", alt$value("lightgray"))
  )$
  properties(
    selection = seleccion
  )

graficoEsp <- 
  graficoTot$encode(
    y = "Esp"
  )$
  transform_filter(seleccion$ref()
                   )

grafCompuesto <- (graficoTot & graficoEsp)

grafCompuesto
```

Condicionar por población:

